臺灣高等法院臺中分院刑事判決　　　　　　　　　九十三年度上更(二)字第九四號
　　上　訴　人
　　即　被　告　丁○○
　　選任辯護人　陳沆河
右上訴人即被告因妨害自由等案件，不服臺灣臺中地方法院八十九年度訴緝字第六二
五號，中華民國八十九年十一月三十日第一審判決（起訴案號：臺灣臺中地方法院檢
察署八十九年度偵字第七０五八、一０一０八號），提起上訴，經本院判決後，由最
高法院第二次發回更審，本院判決如左：
    主      文
原判決撤銷。
丁○○共同以非法方法，剝奪人之行動自由，處有期徒刑壹年。
    事      實
一、丁○○素行不良，曾於民國七十九年間犯持有手槍罪，經本院判處有期徒刑二年
    確定（嗣經最高檢察署檢察總長聲請非常上訴，由最高法院將原判決撤銷改判，
    減刑處有期徒刑一年確定），又因重傷害及恐嚇二罪，經本院判處有期徒刑一年
    十一月確定，再因違反麻醉藥品管理條例，經臺灣臺中地方法院判處有期徒刑四
    月確定，復因逃亡罪，經陸軍步兵第一五一師司令部判處有期徒刑一年確定，前
    開五罪所處之刑，嗣經陸軍步兵第一五一師司令部裁定應執行有期徒刑三年十月
    確定，而發監執行，指揮書執行完畢日期為八十三年十一月二十二日。其後，又
    因犯煙毒及違反槍砲彈藥刀械管制條例、麻醉藥品管理條例等三罪，經臺灣臺中
    地方法院於八十三年十一月三十日判處有期徒刑四年八月，於八十四年一月四日
    確定，另因犯逃亡罪，經陸軍第十軍團判處有期徒刑一年八月確定，前述四罪，
    復經臺灣臺中地方法院裁定應執行有期徒刑六年二月確定，移送執行後，於八十
    六年五月八日假釋付保護管束（假釋期間至八十九年三月二日期滿）。詎其於假
    釋期間，竟仍不知悔改，復於八十九年二月五日晚十時許，夥同楊明竹、陳俊隆
    （業經本院另案判處罪刑確定）前往臺中縣烏日鄉○○街，其友人乙○○之舅舅
    住處，與丙○○等人賭博輸錢，而懷疑丙○○詐賭，丁○○當場以賭具丟擲丙○○，陳俊隆見狀逕至停放在賭場外由其使用之賓士自用小客車內取出手槍二支，
    將其中一支交予楊明竹（丁○○原不知陳俊隆、楊明竹持有槍枝，丁○○對於陳
    俊隆、楊明竹持槍部分未具有共同犯意之聯絡），分持進入賭場內，丁○○遂與
    陳俊隆、楊明竹二人共同基於妨害自由之犯意聯絡，先由丁○○動手毆打丙○○
    ，陳俊隆持手槍對著丙○○，楊明竹以手槍抵住丙○○腰際，共同將丙○○押上
    該賓士自用小客車，由陳俊隆負責駕駛，楊明竹坐在右前座，丁○○坐在後座左
    側，丙○○坐在後座中間，另見狀跟隨上車試圖撮和之雙方朋友貓仔、乙○○則
    坐在後座右側，載往臺中縣大肚山區嶺東商專附近，途中在乙○○不斷勸解下，
    一度下車協調未果，三人又將丙○○押往臺中縣烏日鄉○○路○段榮和巷三十號
    楊明竹、丁○○住處，途中陳俊隆並自以行動電話聯絡不詳姓名之友人，至其臺
    中市○區○○街一段七六巷十六號住處，拿取裝在一只高爾夫球袋內之各式槍彈
    ，指示其友人逕行攜往楊明竹、丁○○家中會合（丁○○原亦不知陳俊隆持有該
    槍枝，該部分丁○○同未參與）。陳俊隆等三人將丙○○押至丁○○住處後，命
    丙○○坐在沙發上，約過十分鐘，另有三名不詳姓名男子駕車抵達，其中一人背
    著一只高爾夫球袋進入屋內，打開球袋取出長槍三支、手槍二支及數量不詳之子
    彈放置桌上，陳俊隆、楊明竹且不時向丙○○恫嚇稱要丙○○吞下子彈，令丙○○交付新臺幣（下同）一百萬元，經在場之乙○○、貓仔說項，陳俊隆等三人最
    後同意以五十萬元解決，並要丙○○於當日晚上十二點前交付，否則要讓其死得
    很難看。丙○○答應後，陳俊隆等三人始駕車載丙○○及其友人乙○○、貓仔離
    去，至臺中縣烏日鄉明道中學附近讓丙○○等三人下車，其間非法剝奪丙○○行
    動自由約達一小時三十分。丙○○獲釋後，隨即與其友人乙○○共籌款五十萬元
    ，於當晚十二時許交付陳俊隆等三人。嗣經丙○○於同年月十一日報案後，循線
    查獲丁○○及陳俊隆、楊明竹等人。
二、案經內政部警政署刑事警察局、臺中縣警察局及臺中市警察局第四分局分別報請
    臺灣臺中地方法院檢察署檢察官偵查起訴。
    理      由
一、訊據上訴人即被告丁○○固坦承於右開時地，因參與賭博輸錢，懷疑被害人丙○○詐賭，而持賭具丟擲被害人等情不諱，然矢口否認有何共同剝奪他人行動自由
    之犯行，辯稱：係因丙○○賭博出老千，伊以麻將牌丟丙○○，係阿樹說賭場人
    太多，不要在賭場談，伊未押丙○○，先將丙○○載到嶺東商專，再帶回伊住處
    ，未恐嚇丙○○，僅要求丙○○返還伊等輸去的錢，丙○○同意以五十萬元賠償
    伊等，當天伊看到有四、五支槍，但伊未拿槍，事前亦不知楊明竹、陳俊隆有槍
    云云。惟查：
  (一)、右揭犯罪事實，業據妨害自由之同案共犯陳俊隆、楊明竹於警訊時供承在卷，
      陳俊隆供稱：「我們懷疑他是郎中，我才請他出去，以免影響其他賭客，上車
      後帶往大肚山，我們希望他把我們輸的錢拿出來，當場有丁○○、楊明竹曾以
      拳頭毆打那賭客，而我車上Ｘ五－五五五九號賓士車放有二枝短槍，有拿出來
      嚇那賭客；後又將那名賭客載往楊明竹家中，我又打電話叫友人把我家中乙只
      高爾夫球袋送來，而高爾夫球袋內也放有幾把槍械」（見八十九年度偵字第七
      ○五八號偵查卷第十八頁背面），「我與丁○○和楊明竹兄弟將他帶上車載往
      大肚山，並質問那人為何要詐賭，要他把我們輸的錢拿出來，但那人一直回答
      沒有詐賭，而我車上Ｘ五－五五五九號車上放有二枝短槍，就拿出來嚇那賭客
      ‧‧‧最後那名賭客答應以五十萬元了事」（見同上偵查卷第二一頁）。楊明
      竹供稱：「我哥哥丁○○輸了二十幾萬，陳俊隆輸了三十幾萬，在此之同時，
      我哥哥及大胖（陳俊隆）看到被害人之女友與阿樹在咬耳朵及一些奇怪動作，
      才認為他賭老千，便將麻將往他身上摔去，陳俊隆匆忙跑出外面，至車上（朋
      馳黑色三百型轎車）拿了一把黑色三八手槍，我跟在後面把它搶過來，進入賭
      場，朝屋頂指著，然後將被害人押出去坐上陳俊隆所有之黑色賓士轎車‧‧‧
      其中一名男子拿了一把克拉克黑色手槍交給陳俊隆‧‧‧陳俊隆又打電話聯絡
      不詳之人把車（指槍）帶過來，有一些事情要解決，叫他們直接到我住處成功
      嶺附近見面，‧‧‧帶進我家客廳，令其坐在椅子上，我把原先所持之三八手
      槍放置桌上，陳俊隆又叫我進入家裏廚房水龍頭底下拿出一把手槍也放在桌上
      ，陳俊隆那一把手槍也放在桌上，另外後來那三個人開了一部咖啡色ＢＭＷ舊
      型式轎車到達時，其中一位較胖者，背著高爾夫球袋進來，放在桌上，打開一
      看，裏面裝有一把M16、一把MP5及一把九○手槍交給陳俊隆，‧‧‧大胖原來
      要求一百萬，最後給貓仔面子，作成協議拿出五十萬元給大胖擺平此事，約定
      當天十二點交錢，經我們同意後，陳俊隆才將被害人載至臺中市明道中學讓他
      離去。」（見同上偵查卷第二四頁背面、二五頁及背面）另經被害人丙○○指
      稱：「事發突然，在這同時歹徒大胖者（指陳俊隆）即由賭場外面拿把左輪手
      槍進入，另在場綽號阿德者（指楊明竹）亦由身上掏出手槍，三名歹徒合力把
      我架出去，我朋友阿樹及阿樹的朋友亦隨追出欲勸和，三名歹徒隨即把我押入
      一輛賓士轎車，車號Ｘ五－五五五九號黑色，我朋友阿樹及友人亦同時上車勸
      和，上車後即由綽號大胖者開車，並指揮欲把我押往大肚山上，在行車途中大
      胖又以行動電話連絡另外三名同伴，交待他們帶東西直接令他們至阿貴（即丁○○）家會合，然後車子直接開至阿貴的烏日鄉成功嶺附近的住處，到達阿貴
      的家中，另三名同伴亦趕到，並從袋子取長槍兩把，在場由大胖等人輪流脅迫
      我承認是郎中，令我要拿出一百萬元出來解決，否則脅迫要我吞下子彈，並馬
      上再帶離直接到大肚山上，要叫我自己挖洞活埋我，或用槍打掉我，我朋友在
      旁一直勸，最後由我朋友在場與歹徒達成協議，要我付出五十萬元，然後歹徒
      再恐嚇我如果沒有在十二點前交付五十萬即會讓我死得很難看，我們離開後才
      與阿樹共同湊錢五十萬元，由阿樹拿去阿貴的住處交付給他們，對方才放過我
      們」，「綽號阿桂就拿起麻將筒仔砸我，綽號大胖及阿德則走出去，自外面進
入，綽號大胖手持黑色左輪手槍對著我，綽號阿德手持類似黑色白朗寧手槍堵
      住我腰間，阿桂並出手毆打我，押我出去，乘坐由綽號大胖所駕駛之Ｘ五－五
      五五九號黑色朋馳轎車，然後往臺中縣大肚山上，我朋友阿樹及他的一位朋友
      看到我被押上車後，他們二人也立即隨著上車，在往大肚山途中，我朋友阿樹
      二人在車上與綽號阿桂溝通及勸和，並一度下車溝通，之後，我們才掉頭折返
      ，綽號大胖則一邊開車，一邊打行動電話叫人把東西（很明顯的應該是槍）全
      部拿來大肚山，事後打了第二通，叫他們把東西拿到綽號阿桂家裏，我們先到
      達阿桂家，他們命我坐在沙發上，不時把手槍拿在手上把玩，之後阿德又從房
      內拿了一把黑色白朗寧手槍出來，他們要叫我吞子彈及恐嚇要對我不利，十分
      鐘後來了三個我不認識之人，他們開了另一部ＢＭＷ轎車，其中一個人背著高
      爾夫球袋進來，打開球袋，拿出一把霰彈槍，一把M16及一把衝鋒槍和二把手
      槍及子彈，阿德作勢要打我，經我朋友一直與他們溝通，起初他們開口要拿一
      百萬出來，最後達成協議拿出五十萬擺平此事，我朋友為了我的安危答應了他
      們的條件，在當天晚上十二點以前要把錢湊足給他們」等語綦詳（見同上偵查
      卷第二九頁以下），互核渠等上開供指訴之情節大致相符。徵之被告及同案共
      犯陳俊隆、楊明竹等人因懷疑被害人詐賭，即先由被告持賭具砸向被害人，次
      由陳俊隆、楊明竹持槍械，將被害人強押上車帶至楊明竹、丁○○兄弟之住所
      ，又由丁○○動手毆打被害人，或由陳俊隆、楊明竹作勢逼令其吞子彈，或出
      言恫嚇被害人，自係以強暴、脅迫手段之非法剝奪被害人行動自由甚明。而關
      於同案共犯楊明竹、陳俊隆二人，業經本院另案認定其二人與被告有共犯本件
      之妨害自由罪，並判處罪刑確定，亦有本院九十年度上更(二)字第四００號判決
      書在卷可憑。綜合上述，被告與楊明竹、陳俊隆等人既出於同一逼迫被害人吐
      出詐賭金錢之意思，而強行將被害人帶往被告住處談判，顯具有共同剝奪被害
      人行動自由之犯意聯絡及犯行甚明，被告事後否認有妨害自由之犯行，即無足
      採。
  (二)、次按共同正犯，不僅在客觀上需有共同行為，在主觀上尚須有犯意聯絡，而共
      同正犯之意思聯絡，固不以明示通謀為必要，即相互間有默示之合致，亦屬之
      。然所謂默示合致，必須由其行為或其他客觀情事，他人可以推知其有同意之
      表示始可，倘單純之無異議或未加制止，尚不能遽認有默示之合致，而論以共
      同正犯。查本件被告堅決否認其事前即知悉共犯被告陳俊隆、楊明竹持有上開
      槍彈，而觀諸被害人及同案共犯陳俊隆、楊明竹之上開指、供訴，可知被告與
      楊明竹、陳俊隆等人係因賭博輸錢，懷疑乃被害人詐賭，始由陳俊隆逕行起意
      至停放在賭場外由其使用之賓士自用小客車內取出手槍二支，將其中一支交予
      楊明竹；另於強押被害人前往被告住處途中，亦係由被告陳俊隆自行起意，另
      以行動電話聯絡不詳姓名之友人，至其臺中市○區○○街一段七六巷十六號住
      處，拿取裝在一只高爾夫球袋內之各式槍彈，指示其友人逕行攜往被告與楊明
      竹家中會合。依此，尚難遽認被告事前確已知悉同案共犯陳俊隆等人持有上開
      槍枝之行徑，是被告上開辯稱不知陳俊隆持有槍械等語，即非屬無據。另被害
      人丙○○於警訊時先供稱：到達阿桂（指被告）家，他們命我坐在沙發上˙˙
      ˙十分鐘後來了三個我不認識之人，他們開了另一部ＢＭＷ轎車，其中一個人
      背著高爾夫球袋進來，打開球袋，拿出一把霰彈槍，一把M16及一把衝鋒槍和
      二把手槍及子彈，被告拿了那把M16作勢要打我云云（見同上偵查卷第三十三
      頁）；嗣於原審審理時則指稱：在丁○○家中有看到陳俊隆拿手槍且把玩彈夾
      ，後來要走時是楊明竹及丁○○把手槍收起來云云（見原審卷第七十七頁）；
      後於本院前審審理時另指稱：到丁○○住處，丁○○叫他弟弟（指楊明竹）把
      一把槍拿出來˙˙後來又有三個人拿一個高爾夫球袋，丁○○從高爾夫球袋拿
      出長槍三把，手槍二把，還有三包子彈，有時拿手槍指著我˙˙˙云云（見本
      院前審上訴卷第二八、二九頁）。其就被告當時究係自何處取出槍枝？及持何
      種槍枝等情，前後指訴不一，而參諸同案共犯陳俊隆、楊明竹與當時在場證人
      乙○○亦均未曾供述在被告住處時，被告有何持有槍枝之情事，自難僅憑被害
      人上開前後矛盾不一，甚或誇大之指訴，逕予推斷被告在其住處另有共同持有
      槍枝之行徑。至被告雖曾供稱：在車上及其住處均見不詳姓名之人持有槍彈等
      情；然此乃突發之狀況，並無積極證據足認被告已預知並同意，乃至共同參與
      陳俊隆、楊明竹等人持有槍彈之犯行，亦即被告與陳俊隆、楊明竹所共同具有
      之犯罪意思，僅及於妨害丙○○之行動自由，並未及於持有槍枝犯行。其偶然
      見到陳俊隆、楊明竹等人持有槍彈之際，單純之無異議或未加制止，既與陳俊
      隆等就持有槍彈之行為，難認有何默示合致之共同犯意聯絡，更無參與持有之
      舉動，自不能遽爾令負持有槍枝之共同正犯責任（本件公訴人起訴時，亦未認
      被告有何共同涉犯持有上開槍彈之犯行）。
  (三)、另證人乙○○於本院前審調查時雖證稱：於賭場時並未見到槍枝，只有在丁○○家才看到槍枝，不知何人拿槍枝過去，是其提議到丁○○家中，上車是其叫
      丙○○一起上車的，楊明竹、丁○○、陳俊隆沒用脅迫的動作云云（見本院前
      審上訴卷第五四至五六頁）。然參之其於本院前審調查同時又證稱：「我於（
      賭場）客廳喝茶，聽到外面吵架我就進去叫丙○○出來趕快離開，不要發生事
      情，˙˙但那時楊明竹跟我說他們輸錢懷疑丙○○詐賭，需到他們家看如何處
      理，˙˙當時他們要到嶺東的山上，我勸他說大家都認識，可以到家裡談，所
      以車子又開回楊明竹的家裡˙˙˙丁○○說至沒有人的地方處理，是我提議至
      家裡」等語（見本院前審上訴卷同上筆錄），足見該證人乙○○原意係要被害
      人速速離開，惟因被告等人之強勢動作，始不得不隨行上車，並於途中勸和，
      保護被害人免於受害，益足證被害人係受迫無法抗拒而上車。該證人乙○○嗣
      所稱：未見被告等持槍脅迫被害人上車云云，應係不欲得罪被告等而為迴護之
      詞，自不足為有利於被告之認定。
  (四)、綜上所述，被告上開所辯，無非卸責之詞，不足採信。本案事證明確，被告共
      同涉有非法剝奪被害人行動自由之犯行，堪以認定。
二、核被告所為，係犯刑法第三百零二條第一項之非法剝奪他人行動自由罪。其與楊
    明竹、陳俊隆間，有犯意聯絡及行為分擔，應論以共同正犯。又刑法第三百零二
    條第一項及第三百零五條之罪，均係以人之自由為其保護之法益。而刑法第三百
    零二條第一項之罪所稱之非法方法，已包括強暴、脅迫或恐嚇等一切不法手段在
    內。因之，如以非法方法剝奪他人行動自由行為繼續中，再對被害人施加恐嚇，
    則其恐嚇之行為，仍屬於非法方法剝奪行動自由之部分行為，應僅論以刑法第三
    百零二條第一項之罪，無另成立同法第三百零五條之罪之餘地（最高法院八十九
    年度台上字第七八○號判決可資參照）。查被告夥同同案共犯陳俊隆、楊明竹等
    ，將被害人強押上車，並載至被告住處，則被告等在剝奪被害人行動自由之繼續
    中，復在其住處對被害人所為之恐嚇行為，依上開判決意旨說明，自屬包括於刑
    法第三百零二條第一項之以非法方法剝奪他人行動自由之同一意念之中，縱被告
    所為合於刑法第三百零五條之情形，仍應視為剝奪行動自由之部分行為，不另論
    罪。原審法院因認被告罪證明確，而予以論罪科刑，固屬有見，然查被告前固曾
    於七十九年間犯持有手槍罪，經本院判處有期徒刑二年確定（嗣經最高檢察署檢
    察總長聲請非常上訴，由最高法院將原判決撤銷改判，減刑處有期徒刑一年確定
    ），又因重傷害及恐嚇二罪，經本院判處有期徒刑一年十一月確定，再因違反麻
    醉藥品管理條例，經臺灣臺中地方法院判處有期徒刑四月確定，復因逃亡罪，經
    陸軍步兵第一五一師司令部判處有期徒刑一年確定，前開五罪所處之刑，嗣經陸
    軍步兵第一五一師司令部裁定應執行有期徒刑三年十月確定，而發監執行，指揮
    書執行完畢日期為八十三年十一月二十二日。其後，又因犯煙毒及違反槍砲彈藥
    刀械管制條例、麻醉藥品管理條例等三罪，經臺灣臺中地方法院於八十三年十一
    月三十日判處有期徒刑四年八月，於八十四年一月四日確定，另因犯逃亡罪，經
    陸軍第十軍團判處有期徒刑一年八月確定，前述四罪，復經臺灣臺中地方法院裁
    定應執行有期徒刑六年二月確定，移送執行後，於八十六年五月八日假釋付保護
    管束（假釋期間至八十九年三月二日期滿），此業經本院調閱被告前開相關執行
    案卷查核無訛。被告前開所犯各罪之執行刑，均包含依軍法受裁判者，且被告於
    八十三年十一月二十二日第一次執行指揮書執行完畢日期後，迄本件犯罪日期止
    ，已逾五年之期間，而本件更係在第二次執行假釋期間所犯，均不符累犯之規定
    ；原判決誤認被告前犯違反麻醉藥品管理條例所處有期徒刑四月，已於八十四年
    四月二十四日執行完畢，而依累犯規定加重其刑，自有違誤。被告上訴意旨否認
    有妨害自由之犯行，仍執陳詞指摘原判決不當，訴雖無理由，然原判決既有前揭
    可議，仍應由本院予以撤銷改判。爰審酌被告素行不良，假釋期間仍不知悔改，
    因懷疑被害人詐賭，即強押被害人索回賭輸之金錢，危害社會治安非輕，及其犯
    罪動機、手段、犯罪後態度等一切情狀，量處如主文第二項所示之刑，以資懲儆
    。
三、公訴意旨另以：被告與陳俊隆、楊明竹於前揭時地，強押並恐嚇被害人丙○○，
    使之心生畏懼，而交付五十萬元，認被告亦涉有刑法第三百四十六條第一項之恐
    嚇取財罪嫌。惟查本件被害人於案發前，確與被告及陳俊隆、楊明竹等人，在臺
    中縣烏日鄉○○街民宅內賭博，當時被告丁○○等三人因輸錢，即質疑被害人詐
    賭，而強押被害人外出，嗣被害人獲釋後，係與其友人乙○○共籌五十萬元交付
    ，已據被害人於警訊及審理時供明，並經證人乙○○於本院另案訊問時證述無訛
    ，被害人另於原審審理時供稱在被告家中，承認賭博詐賭等情，即被告等人係因
    懷疑被害人詐賭，始強押被害人欲索回賭輸之金錢，被害人當時並無相當資力，
    被告等如非為索回賭輸之金錢，以楊明竹、陳俊隆二人擁有之上述強大火力槍彈
    ，依常理應不須如此大費週章，而僅為恐嚇被害人五十萬元，顯見被告等確因主
    觀上認被害人賭博詐賭，始強押被害人外出，欲索回賭輸之金錢，自難認有不法
    所有意圖，所為尚與恐嚇取財罪之構成要件有間，不能令負該罪責，惟公訴意旨
    認被告此部分行為，與其前開有罪部分，有方法結果之牽連關係，為裁判上一罪
    ，爰不另為無罪之諭知。
據上論斷，應依刑事訴訟法第三百六十九條第一項前段、第三百六十四條、第二百九
十九條第一項前段，刑法第二十八條、第三百零二條第一項，罰金罰鍰提高標準條例
第一條前段，判決如主文。
本案經檢察官甲○○到庭執行職務。
中      華      民      國      九十三  年      七      月      八      日
                                臺灣高等法院臺中分院刑事第六庭
                                      審判長法  官  李  文  雄
                                            法  官　陳　嘉　雄
                                            法　官　邱　顯　祥
右正本證明與原本無異。
如不服本判決應於收受送達後十日內向本院提出上訴書狀，其未敘述上訴之理由者並
得於提起上訴後十日內向本院補提理由書（均須按他造當事人之人數附繕本）。
                                            書記官  陳  桂  芬
中      華      民      國      九十三  年      七      月      九      日
附錄論罪科刑法條：
刑法第三百零二條第一項：
私行拘禁或以其他非法方法，剝奪人之行動自由者，處五年以下有期徒刑、拘役或三
百元以下罰金。
                                                                        Ａ
